【裁判字號】    98,訴,2248
【裁判日期】    990527
【裁判案由】    重測
【裁判全文】
臺北高等行政法院判決
                                    98年度訴字第2248號
                                    99年5月13日辯論終結
原      告  甲○○
                              11樓
輔  佐  人  丙○○
被      告  新竹縣政府
代  表  人  乙○○○○○○
訴訟代理人  庚○○
上列當事人間重測事件，原告不服內政部中華民國98年9月1日台
內訴字第0980116495號訴願決定，提起行政訴訟。本院判決如下
：
    主  文
原告之訴駁回。
訴訟費用由原告負擔。
    事實及理由
一、程序事項：
    本件被告之代表人原為鄭永金，於訴訟進行中變更為邱鏡淳
    ，業據邱鏡淳提出聲明承受訴訟狀聲明承受訴訟，本院核無
    不合，應予准許。
二、事實概要：
    緣原告所有重測前坐落新竹縣竹東鎮○○○段○○○○段19
    -3地號土地（下稱系爭土地），編定為山坡地保育區丙種建
    築用地，面積220平方公尺，係屬被告實施97年度地籍圖重
    測範圍內土地。經新竹縣竹東地政事務所（下稱竹東地政事
    務所）通知原告於民國（下同）97年4月16日至現場指界發
    現，原告所指界土地範圍與舊地籍圖之範圍明顯不符，其中
    關於原告所指現況圍牆及鐵欄杆固定物之位置已逾越至重測
    前同段19-19地號土地（特定農業區水利用地）及重測前同
    段19-29地號土地（山坡地保育區農牧用地），乃參照舊地
    籍圖予以施測。系爭土地重測後編為新竹縣竹東鎮○○段53
    地號土地，面積250.97平方公尺，重測結果經被告以97年9
    月25日府地測字第0970129858B號公告（公告期間：97年10
    月1日至97年10月31日），並以地籍圖重測土地標示變更結
    果通知書通知原告。原告於97年10月31日申請複丈，經竹東
    地政事務所派員於97年11月11日會同原告至現場複丈後，被
    告即於97年11月14日以97年10月31日東測土字第281200號地
    籍圖重測申請異議複丈結果通知書通知原告。因該複丈結果
    與重測結果並無不同，原告不服，提起訴願，遭決定駁回，
    遂向本院提起本件行政訴訟。
三、原告主張略以：
(一)、坐落新竹縣竹東鎮○○○段○○○○段19-3地號（重測後編
    為新竹縣竹東鎮○○段53地號）土地係原告所有，竹東地政
    事務所於97年3月間開始辦理重測，重測當時，原告曾到場
    指界，現場有圍牆、鐵欄杆等明顯固定工作物為界，部分界
    址在水溝及駁崁上，而無法埋設界樁，有現場照片3張可參
    。
(二)、地籍調查時，地籍調查員要求原告於地籍調查表上蓋章，但
    地籍調查表上均為空白，且未詳細說明，調查員表示會依原
    告所指界現況繪製地籍圖，惟事後調查員並未再通知原告指
    界及施測，竟直接套繪後，未依規定通知原告簽認，即辦理
    公告。公告期間，原告發現調查員並未依法定程序施測，係
    直接參照舊地籍圖繪製，明顯與法有違，且有不當。
(三)、按「參照舊圖逕行施測者，以土地所有權人逾期不設立界標
    或到場指界為限。」改制前行政法院72年度判字第1281號著
    有判決。本件原告及四鄰之地主既於竹東地政事務所施測時
    ，已到場指界，均無異議，則竹東地政事務所自應依原告所
    指定之圍牆、鐵欄杆之固定物為界址，及在無法設立界標之
    水溝、駁崁標定界址位置後再行施測，惟竹東地政事務所承
    辦人員均未依上開程序辦理，逕參照舊地籍圖套繪，顯有違
    相關規定，其測量結果自不適法。
(四)、原告於公告期間提出異議，竹東地政事務所測量人員竟提供
    「田蘭香」代書之電話予原告，並稱田代書可以解決此問題
    。當原告找田代書瞭解，田代書表示需要一些費用，才可以
    解決。田代書並約測量人員陳宗淇等人到現場，陳宗淇亦表
    示可以更改地籍線，惟嗣後不知何故，又不了了之。被告所
    屬測量人員之作為，令原告難以想像，亦不能甘服。
(五)、原告所有土地之界址，有明顯之圍牆、欄杆等固定物，存在
    多年，四鄰地主均指界明確，並無爭議，詎被告之測量人員
    竟違法不依指界結果施測，僅以舊地籍圖套繪，以致發生不
    正確之結果（亦即庭園坐落在他人土地，而新增土地則坐落
    在不能使用之駁崁上），原告受損至鉅。
(六)、綜上，爰請判決撤銷訴願決定及被告97年9月25日府地測字
    第0970129858B號公告處分及97年10月31日東測土字第28120
    0號地籍圖重測申請異議複丈結果通知書之處分。
四、被告答辯略以：
(一)、系爭土地於地籍圖重測時，係依據地籍測量實施規則第185
    條：「地籍圖重測，應依下列程序辦理：一、劃定重測地區
    。二、地籍調查。三、地籍測量。四、成果檢查。五、異動
    整理及造冊。六、繪製公告圖。七、公告通知。八、異議處
    理。九、土地標示變更登記。十、複（繪）製地籍圖。」及
    土地法第46條之1至第46條之3執行要點等相關規定辦理。
(二)、按系爭土地地籍圖重測地籍調查表所載，其調查結果係依據
    地籍測量實施規則第83條第2項：「…土地所有權人均到場
    ，而不能指界者，得由測量員協助指界，其經土地所有權人
    同意者，應由土地所有權人埋設界標。…」規定辦理，並由
    原告認定簽章，測量人員依照調查結果測量，並依土地法第
    46條之l至第46條之3執行要點第4點：「重測地籍調查時，
    土地所有權人均到場而不能指界者，地籍調查及測量人員得
    參照舊地籍圖及其他可靠資料，協助指界，並依下列方式辦
    理：（一）土地所有權人均同意該協助指界之結果者，視同
    其自行指界。…」規定，以參照舊地籍圖及其他可靠資料協
    助指界施測，且原告與鄰地所有權人並無爭議，則重測人員
    依照調查結果辦理重測，應無不妥。
(三)、查原告稱其所使用之圍牆、鐵欄杆之固定物已明顯逾越至與
    系爭土地（丙種建築用地）不同使用地類別之重測前同段19
    -19（水利用地）、19-29（農牧用地）地號鄰地土地上，因
    與土地法第46條之1至第46條之3執行要點第8點：「地籍調
    查時，土地所有權人依土地法第46條之2於現有地界線設立
    界標並到場指界者，不論其現有地界線與地籍線是否相符，
    以其界標並指界之現有地界線辦理調查並施測。但相互毗鄰
    土地涉及不同使用分區或使用地時，仍應依有關管制規定辦
    理。」規定有違，致無法依原告指界為界址。又查不同使用
    地類別係依各筆宗地（舊地籍圖）範圍編定，故重測人員以
    參照舊地籍圖及其他可靠資料等為確立系爭土地界址之參據
    ，應無違誤。
(四)、綜上結論，本件原告之訴為無理由，爰請判決駁回原告之訴
    。
五、本院查：
(一)、按「（第1項）重新實施地籍測量時，土地所有權人應於地
    政機關通知之限期內，自行設立界標，並到場指界。逾期不
    設立界標或到場指界者，得依左列順序逕行施測：一、鄰地
    界址。二、現使用人之指界。三、參照舊地籍圖。四、地方
    習慣。（第2項）土地所有權人因設立界或到場指界發生界
    址爭議時，準用第59條第2項規定處理之。」、「（第1項）
    重新實施地籍測量之結果，應予公告，其期間為30日。（第
    2項）土地所有權人認為前項測量結果有錯誤，除未依前條
    之規定設立界標或到場指界者外，得於公告期間內，向該管
    地政機關繳納複丈費，聲請複丈。經複丈者，不得再聲請複
    丈。（第3項）逾公告期間未經聲請複丈，或複丈結果無誤
    或經更正者，地政機關應即據以辦理土地標示變更登記。」
    及「因前項異議而生土地權利爭執時，應由該管直轄市或縣
    （市）地政機關予以調處，不服調處者，應於接到調處通知
    後15日內，向司法機關訴請處理，逾期不起訴者，依原調處
    結果辦理之。」分別為土地法第46條之2、第46條之3及第59
    條第2項所明文。次按「重測地籍調查時，土地所有權人均
    到場而不能指界者，地籍調查及測量人員得參照舊地籍圖及
    其他可靠資料，協助指界，並依下列方式辦理：（一）土地
    所有權人均同意該協助指界之結果者，視同其自行指界。（
    二）土地所有權人不同意協助指界之結果且未能自行指界者
    ，應依土地法第46條之2第1項規定予以逕行施測。（三）土
    地所有權人不同意協助指界之結果而產生界址爭議者，應依
    土地法第46條之2第2項規定予以調處。」及「重測異議複丈
    案件，應依地籍調查表所載界址辦理複丈。」分別為土地法
    第46條之1至第46條之3執行要點第4點及第15點第1項所明定
    ，經核各該規定並未逾越土地法第46條之1至第46條之3之立
    法意旨，自得予以適用。再按「土地所有權人均到場，而不
    能指界者，得由測量員協助指界，其經土地所有權人同意者
    ，應由土地所有權人埋設界標。」及「地籍圖重測，應依下
    列程序辦理：一、劃定重測地區。二、地籍調查。三、地籍
    測量。四、成果檢查。五、異動整理及造冊。六、繪製公告
    圖。七、公告通知。八、異議處理。九、土地標示變更登記
    。十、複（繪）製地籍圖。」分別為地籍測量實施規則第83
    條第2項及第185條所規定。
(二)、原告所有重測前坐落新竹縣竹東鎮○○○段○○○○段19-3
    地號土地，編定為山坡地保育區丙種建築用地，面積220平
    方公尺，係屬被告實施97年度地籍圖重測範圍內土地等情，
    為兩造所不爭執，復有訴願卷附之土地所有權狀影本可稽。
    竹東地政事務所通知原告於97年4月16日至現場指界，原告
    雖到場指界，惟未於該所通知之限期內設立界標，而該所地
    籍調查人員赴現場會同原告指界前，即先以電腦將系爭土地
    地籍圖重測地籍調查表資料及略圖列印，指界當日攜至現場
    調查發現原告所指界址與舊地籍圖寬度明顯不符，即告知依
    據土地法第46條之2第1項第3款規定參照舊地籍圖逕行施測
    ，並請原告於地籍圖重測地籍調查表中指界人簽章欄核章後
    攜回整理；又觀諸系爭土地之地籍圖重測地籍調查表中備註
    欄之記載，系爭土地BC、CD、DE、EF、FG界址位於房屋中，
    土地所有權人（即原告）同意參照舊地籍圖及其他可靠資料
    施測，免實地設立界標，並經原告核章在案；另與原告之系
    爭土地相鄰之傅勝其所有重測前坐落同段19-29地號（分割
    自19-3地號）土地亦經土地所有權人（即傅勝其）到場指界
    ，據該土地之地籍圖重測地籍調查（續）表中備註欄之記載
    ，該土地LA界址（與原告之系爭土地相鄰部分）位於房屋中
    ，土地所有權人（即傅勝其）同意參照舊地籍圖及其他可靠
    資料施測，免實地設立界標，亦經該土地所有權人（即傅勝
    其）核章在案；上情業經證人即該所測量約雇員丁○○及己
    ○○到庭證述綦詳，並有原處分卷及訴願卷附之系爭土地及
    19-29地號土地之地籍圖重測地籍調查表等影本可佐。由此
    可知，測量人員依據土地所有權人現場指界，參照舊地籍圖
    予以施測後，將系爭土地重測後編為新竹縣竹東鎮○○段53
    地號土地，面積250.97平方公尺，被告遂以原處分卷附之97
    年9月25日府地測字第0970129858B號公告（影本）重測結果
    ，另以訴願卷附之地籍圖重測土地標示變更結果通知書（影
    本）通知原告，核非無據。嗣原告於97年10月31日以「指界
    之內容與公告不符」為由，申請複丈。經竹東地政事務所派
    員於97年11月11日會同原告至現場，按土地法第46條之1至
    第46條之3執行要點第15點之規定，依地籍調查表所載界址
    辦理複丈無誤，被告乃於97年11月14日以97年10月31日東測
    土字第281200號地籍圖重測申請異議複丈結果通知書通知原
    告，有訴願卷附之地籍圖重測異議複丈申請書及地籍圖重測
    申請異議複丈結果通知書等影本可證，揆諸首揭規定，並無
    不合。是原告主張其於重測時到場指界，不曾就系爭土地BC
    、CD、DE、EF、FG界址，同意參照舊地籍圖及其他可靠資料
    施測，地籍調查人員卻依舊地籍圖施測，於法有違云云，不
    足採信。
(三)、觀諸訴願卷附之系爭土地之地籍圖重測地籍調查表影本中之
    略圖所繪之系爭土地CD地界線，核與本院卷附之竹東地政事
    務所建物測量成果圖影本（於77年10月5日測量東峰街240巷
    48號建物）中之系爭土地與19-29地號土地相鄰之地界線相
    符，均為由左下往右上之直線，而非如原告之輔佐人丙○○
    於本院審理中在訴願卷附之系爭土地之地籍圖重測地籍調查
    表影本上所繪之逾越至19-29地號土地之曲線。且觀諸訴願
    卷附之竹東鎮○○段187地號（重測前為19-29地號）土地登
    記第二類謄本之記載，該土地之使用地類別為農牧用地，核
    與系爭土地編定為山坡地保育區丙種建築用地不同；復參酌
    證人丁○○於本院證稱：傅勝其知原告有占用到其土地，想
    賣土地給原告，雙方曾簽立書面文件，擬藉由重測期間土地
    所有權人可自行指界而將占用之土地劃為原告所有，但因2
    筆土地係屬不同使用分區，不能辦理等語；再佐以原告訴稱
    其曾尋求「田蘭香」代書及測量員陳宗淇解決上開難題等情
    ，足認原告擬依土地法第46條之1至第46條之3執行要點第8
    點前段：「地籍調查時，土地所有權人依土地法第46條之2
    於現有地界線設立界標並到場指界者，不論其現有地界線與
    地籍線是否相符，以其界標並指界之現有地界線辦理調查並
    施測。」之規定辦理調查並施測，但因系爭土地與19-29地
    號土地使用地類別不同，依同點但書：「但相互毗鄰土地涉
    及不同使用分區或使用地時，仍應依有關管制規定辦理。」
    之規定，無法以原告指界之現有地界線辦理調查並施測。又
    不同使用地類別係依各筆宗地（舊地籍圖）範圍編定，足見
    本件重測人員不依鄰地界址、現使用人之指界（土地法第46
    條之2第1項第1款、第2款）辦理調查並施測，而參照舊地籍
    圖及其他可靠資料（土地法第46條之2第1項第3款及土地法
    第46條之1至第46條之3執行要點第4點）確立系爭土地界址
    ，洵無違誤。是原告主張本件應以其指界之現有地界線辦理
    調查並施測云云，委無可採。
(四)、綜上所述，被告97年9月25日府地測字第0970129858B號公告
    處分及97年10月31日東測土字第281200號地籍圖重測申請異
    議複丈結果通知書之處分認事用法均無違誤，訴願決定予以
    維持，亦無不合，原告訴請撤銷訴願決定及被告97年9月25
    日府地測字第0970129858B號公告處分及97年10月31日東測
    土字第281200號地籍圖重測申請異議複丈結果通知書之處分
    ，為無理由，應予駁回。
(五)、本件事證已臻明確，兩造其餘攻擊防禦方法，核與本件判決
    結果不生影響，無庸逐一論述，併予敘明。
六、據上論結，本件原告之訴為無理由，依行政訴訟法第98條第
    1項前段，判決如主文。
中    華    民    國    99    年    5      月    27   日
                      臺北高等行政法院第七庭
                                審判長法  官  吳慧娟
                                      法  官  林惠瑜
                                      法  官  陳心弘
上為正本係照原本作成。
如不服本判決，應於送達後20日內，向本院提出上訴狀並表明上
訴理由，如於本判決宣示後送達前提起上訴者，應於判決送達後
20日內補提上訴理由書（須按他造人數附繕本）。
中    華    民    國    99    年    5     月     27   日
                                      書記官  陳清容

司法院資訊處製作；財團法人民間司法改革基金會備份。
